【裁判字號】    90,上,199
【裁判日期】    901127
【裁判案由】    侵權行為損害賠償
【裁判全文】
臺灣高等法院臺南分院民事判決  九十年度上字第一九九號    Ｋ
      上  訴  人  進鴻非破壞檢驗有限公司
      法定代理人  己  ○  ○
      被  上訴人  乙  ○  ○
                  戊  ○  ○.
                  丁  ○  ○.
      法定代理人  甲  ○  ○
      被  上訴人  丙  ○  ○
右當事人間請求侵權行為損害賠償事件，上訴人對於中華民國九十年五月三十一日臺
灣嘉義地方法院第一審判決（八十九年度重訴字第一六九號）提起上訴，本院判決如
左：
    主      文
原判決第一項關於命上訴人給付被上訴人乙○○超過新台幣貳拾肆萬零肆佰壹拾玖元
、給付被上訴人戊○○超過新台幣拾玖萬肆仟零玖拾貳元、給付被上訴人丁○○超
過新台幣伍拾捌萬捌仟玖佰陸拾陸元、給付被上訴人甲○○超過新台幣壹佰拾貳萬
零陸佰壹拾肆元、給付被上訴人丙○○超過新台幣伍拾萬陸仟伍佰陸拾元本息部分，
及該部分假執行之宣告，暨除確定部分外訴訟費用之裁判均廢棄。
右開廢棄部分，被上訴人在第一審之訴及其假執行之聲請均駁回。
其餘上訴駁回。
第一審（除確定部分外）、第二審訴訟費用由上訴人負擔二分之一，餘由被上訴人平
均負擔。
    事      實
甲、上訴人方面：
一、聲明：求為判決：（一）原判決廢棄。（二）駁回被上訴人在第一審之訴。
二、陳述：除與原判決記載相同者，予以引用外，另補稱略以：
（一）按強制汽車責任保險法第三十條規定「保險人依本法規定給付之保險金，視為
      加害人或被保險人損害金額之一部分，加害人或被保險人受賠償請求時，得扣
      除之」。查被害人張仁杰於八十八年六月七日遭黃國權駕駛汽車撞擊死亡，被
      上訴人已依強制汽車責任保險法之規定自保險公司領取死亡給付，自應由被上
      訴人請求上訴人賠償給付當中扣除，但原審判決並未扣除。
（二）原判決理由欄二(二)載「按汽車駕駛執照為駕駛汽車之許可憑證，由駕駛人向公
      路監理機關申請登記，考驗及格後發給之；汽車駕駛人未領有駕駛執照者禁止
      其駕駛；汽車所有人僱用或聽任末領有駕駛執照之人駕車者，處罰鍰並得吊扣
      其汽車牌照，道路交通安全規則第五十條，道路交通管理處罰條例第二十一條
      第一項第一款、第二十八條分別定有明文。被告進鴻公司僱用選任員工駕駛汽
      車理應注意前揭規定，訴外人黃國權為被告進鴻公司員工且無駕駛執照一節，
      為訴外人黃國權於本院八十八年度交易字第二二五號過失致死刑事案件審理時
      所自承，被告進鴻公司亦不爭執，自堪信為真實，則被告進鴻公司忽視前揭規
      定，僱用並選任訴外人駕駛汽車，以致訴外人黃國權駕車肇事致人於死之事實
      ，應認被告進鴻公司違反保護他人之法律，致生損害於他人，應負賠償責任」
      。惟查上訴人僱用黃國權是擔任公司員工，並非選任黃國權擔任公司工程車之
      司機駕駛，自不能因上訴人選用之黃國權無駕駛執照，遽認上訴人違反道路交
      通安全規則暨道路交通管理處罰條例自明，申言之，上訴人是選任黃國權擔任
      員工非擔任司機，原判決以上訴人選任之員工是無駕駛執照，且上訴人明知，
      而認上訴人僱用並選任黃國權駕駛汽車，違反保護他人法律應負損害賠償責任
      ，自有不當。
（三）至於案發當日上訴人有無聽任訴外人黃國權駕駛上訴人公司所有汽車乙事，查
      本件事故地點係在嘉義縣朴子市德家里吳竹子腳一二０號前北上一００公尺處
      ，該處為由高雄北上往雲林縣麥寮鄉，即訴外人黃國權工作地點所可經過之路
      線之一，而與黃國權同行之另三人曾福卿、劉世豪、鍾翰明均分別住在高雄縣
      美濃鎮、旗山鎮，足證黃國權等人當天係欲返回工作地點而發生車禍，明顯地
      本件非於工作時間而肇事，則試想上訴人公司豈非同意公司員工於非工作期間
      駕駛公司所有汽車，來增添公司油料之支出，其且非短程，而是由雲林至高雄
      。且事實上上訴人公司亦末同意黃國權駕駛上訴人公司汽車返家，蓋上訴人公
      司均發放有交通津貼，並提供宿舍供居住，依規定亦不能公車私用。
（四）又證人曾福卿證稱「我有看他開公司的車，但可能是工作的時候，公司的車是
      任何人都可以開的，工作上需要就可以開，我也有開過。如果主管在的話就跟
      他打招呼，如果不在的許就可以開走」「（公司的車是否讓你們開出去？）會
       ，但是要向主管報備，如果主管不在也可以去開走，回來主管也不曾禁止」
      ，核先敘明者乃公司車屬於公司所有當然工作時員工為工作所需可開車，否則
      何須買車，至於非工作期間將車開走，車屬於公司所有員工未經公司同意情況
      下私自開走，本有侵占嫌疑，不能以員工曾有私下開車情形來擴張解釋，認上
      訴人公司同意無駕駛執照之黃國權於非工作期間駕駛公司車，更進而推定八十
      八年六月十日之駕駛行為亦是出自公司之聽任。又證人鍾翰明證稱「（公司有
      無交代要有駕照才能開公司的車？）沒有」「（公司有無說要回去可以開公司
      的車）我們通常是搭公車，如果太晚也會開公司的車」，查鍾翰明有駕駛執照
      上訴人公司當然無庸向鍾翰明交代要有駕照才能開公司的車，且通常都是搭公
      車，足見向公司商借始可開公司車，此亦可參劉世豪證稱我有向公司主管報備
      ，開公司車時主管同意才開，足見須經公司主管同意才可開公司車，原判決以
      曾福卿、鍾翰明二人之證述，遽為不利於上訴人之認定，自有未洽。
（五）依刑事判決所認定之事實，本件車禍是因黃國權應注意汽車有雙向二車道行駛
      時，應在遵行車道內行駛及除準備停車及臨時車外，不得駛出路路面邊線，竟
      偏離車道駛出路面邊線，足見本件車禍是因黃國權駕駛時未注意規定及路況而
      發生車禍。並非黃國權無照，不曾駕駛汽車而發生車禍，則縱為上訴人公司聽
      任黃國權駕駛汽車之事實，上訴人之聽任行為與本件車禍導致張仁杰死亡之結
      果，亦無相當因果關係，蓋是黃國權駕駛汽車未注意而產生張仁杰死亡之結果
      ，而非黃國權無駕駛執照之故，蓋依吾人智識經驗判斷，汽車交付不會駕車之
      人駕駛會發生危險，但將汽車交付無駕駛執照之人駕車，通常並不曾發生一定
      損害之結果。
（六）上訴人公司員工黃國權因係從事非破壞檢驗工作，故上班時間與一般工作之上
      班時間不同，通常員工上班時間為下午五時以後，至凌晨一時回公司，待後續
      工作整理完成約在凌晨四時後才休息，此時管理階層亦已在休息中。本件八十
      八年六月七日發生車禍時間十四時二十分正時黃國權自高雄縣美濃鎮欲返回上
      訴人公司於雲林縣麥寮鄉工地之時間，非黃國權上班時間。又因上訴人公司員
      工工作地點有的是在雲林縣有的是在高雄市，故公司就於雲林縣上班之員工核
      發有交通津貼，此有上訴人公司九十年九月份之薪資表可參，黃國權駕駛汽車
      發生車禍時上訴人公司就是如此作法，則既有交通津貼之核發上訴人公司怎可
      能再同意員工私自將公司車輛開回家呢？
（七）至於黃國權於嘉義地方法院八十九年重訴字第五五號損害賠償事件審理時雖供
      稱「我沒有駕照公司知道，平時我工作時也是有開車」，查上訴人公司經理莊
      有春於鈞院審理中已證述曾告知黃國權無駕駛執照不可駕駛公司車輛，而上訴
      人公司員工是分組工作，且工作區域均固定，員工工作時公司老闆主管並不在
      現場，故上訴人公司實不知黃國權有開公司車之情形，亦無員工反應。而參酌
      黃國權於被上訴人對其提損害賠償案件審理過程中曾邀鍾翰明、劉世豪、曾福
      卿等三人至渠家申向鍾翰明等人表示開庭時要將公司拖下去，且於民事庭審判
      長曾告之黃國權無照不可開車，黃國權竟回稱不知道，此亦有聲明書可證，足
      見黃國權為減輕自己賠償責任或欲上訴人公司幫其賠償被害人家屬，自有可能
      ，故為不利於上訴人公司之陳述，此亦有黃國權於鈞院車禍案件刑事庭八十九
      年交上易字第九○五號審理中所呈上訴理由狀載明「第查上訴人即被告黃國權
      父親黃明勳事後多次與被害人張仁杰家屬協調賠償事宜，亦因被害人之家屬要
      求賠償新台幣（下同）壹仟萬元協調不成立，第二次減為陸佰萬元，上訴人即
      被告黃國權賠償參佰萬元，上訴人即被告黃國權服務之進鴻非破壞檢驗有限公
      司賠償新台幣參佰萬元：：：」，足見黃國權暨其家屬本有上訴人公司應一同
      賠償之心態，則黃國權為企圖達成和解卸免牢獄之災，自有可能為不利於上訴
      人公司之不實陳述，黃國權所言自難率信。
（八）鈞院九十年十月三十一日審理時，證人曾福卿已証述公司的車可開回家是指要
      向主管報備之情形，此亦符合上訴人公司有發交通津貼之情形，而事實上曾福
      卿本人有自用小客車亦未曾開公司車回家。就曾福卿所述曾看過黃國檯於工地
      開公司車乙事，查此事上訴人公司或主管並不知道，則自難以黃國權曾開車之
      事實來擴張解釋為上訴人公司同意黃國權將公司車開回家。至於另一證人鍾翰
      明雖證稱曾看見二位同事開公司車回家，依其說法只是看過有人將車開回家，
      但並不表示上訴人公司同意員工將車開回家，而事實上上訴人公司並不同意員
      工將車開回家。鍾翰明所說二次可能係上訴人公司曾於劉世豪報備情形下同意
      劉世豪開車回家，另一次應係黃國權未經上訴人公司同意司開之情形。本案發
      生黃國權司開公司車時係星期日凌晨四時以後，此時管理階層亦不在公司，且
      上訴人公司負責人於案發前七日在高雄健仁醫院照顧其因車輛而雙手骨折的父
      親，而未至雲林麥寮工地，更不可能知道黃國權私開公司車。
（九）上訴人公司將車輛鑰匙置於工具箱內就是管制外人，蓋外人並不知道鑰匙放於
      何處，另因上訴人公司員工工作時間特殊，汽車鑰匙無法專人之管制，不像平
      時一般公司上午八時至下午五時之工作時間，下班即可上鎖，自難以此來推演
      上訴人公司每一員工皆可開公司車，甚且假日或下班時間可將公司車私用。鈞
      院九十年十月三十一日審理時，上訴人公司前員工葉振邦亦到庭證述曾因私自
      開車邁上訴人公司解僱，同理可證，上訴人公司如知道黃國權有私自開公司車
      之情形怎可能不處理呢？
（十）綜上所述，上訴人公司有核發交通津貼是事實，本件黃國權發生車禍時間亦非
      上訴人公司上班時間亦是事實而黃國權私自將上訴人公司開回家，上訴人公司
      亦未同意，則以黃國權無駕駛執照行駕車之事實來推定是上訴人公司默認黃國
      權無照開車，認上訴人公司應依民法第一百八十四條第二項規定應負損害賠償
      責任，自有不當。
三、證據：除援用第一審所提證據外，補提公司登記事項卡影本、人員組織表影本、
    薪資表、聲明書各一份為證，並聲請訊問證人葉振邦、鍾翰明、曾福卿及聲請調
    卷。
乙、被上訴人方面：
一、聲明：求為判決：（一）上訴駁回。（二）上訴費用由上訴人負擔。
二、陳述：除與原判決記載相同者，予以引用外，另補稱略以：
（一）查訴外人黃國權於台灣嘉義地方法院八十九年調字第七十一號損害賠償事件中
      供稱：「（問：當天為何開公司車要去何處？）要去麥寮上班，平時我們住在
      麥寮，假期結束，會回去麥寮工作，平時會搭同事便車，或開公司的車去上班
      。」「我以前就這樣開過了，老闆也知道，平常上班時找他會開車去工地，老
      闆也知道。」等語；復查，台灣嘉義地方法院重訴字第五五號損害賠償事件審
      理時訴外人黃國權自承：「我沒有駕照，公司知道，平時我工作時也是有開車
      。」等語：又查訴外人黃國權於嘉義地方法院八十八年度交易字第二二五號業
      務過失致死案件審理時供稱：「（問：你沒有駕照為何平時能載工具到工地？
      ）公司沒有限制。」「我當天駕駛的肇事車輛是公司的車子，我平常均是開公
      司的車載檢驗器具去工地：：：，他知道我沒有駕駛執照，公司的員工如工作
      需要均可調用公司的車子，我們公司未僱用司機載我們去檢驗場所，所以如果
      沒有同事一起去時，我就需要自己問車，載工具過去工地檢驗。」等語；復參
      以證人鍾翰明於台灣嘉義地方法院八十九年度重訴字第五五號損害賠償事件審
      理時供稱：「（問：公司有無交待要有駕照才能開公司的車？）沒有。」「我
      有看他開公司的車，但那可能是工作的時候，公司的車是任何人都可以開的，
      工作上需要就可以丟開，我有開過，如果主管在的話就跟他打招呼，如果不在
      的話，就可以開走。」「問：公司有無說要回去可以開公司的車？）我們通常
      是搭公車，如果太晚也會開公司的車。」等語；證人曾福卿證稱：「（問：公
      司的車是否會讓你們開出去？）會，但是要向主管報備，如果主管不在也可以
      先開走，回來主管也不曾表示禁止。」「（問：可否將車開回家？）可以。」
      等語，亦足證明上訴人進鴻公司明知黃國權未領有駕駛執照，仍未禁止而聽任
      黃國權駕駛該公司之汽車而肇事，顯違道路交通管理處罰條例第二十一條第一
      項第一款、第二十八條之規定，亦即違反保護他人之法律，應推定上訴人進鴻
      公司有過失（六十七年台上字第二一一一號判例可資參照），應依民法第一百
      八十四條第一項、第二項之規定負損害賠償責任。
（二）證人莊有春為上訴人公司法定代理人己○○之堂弟，於鈞院審理時到庭證稱「
      ：：但是公司要求一定要有駕照才能開公司車。」「（問: 黃國權在任職期間
      ，有無開過公司車？）無。」云云，均與事實不符，為被上訴人所否認，徵諸
      訴外人黃國權、鍾翰明、曾福卿前開證述，證人莊有春之證述顯係迴護上訴人
      之詞，尚難遽為上訴人有利之認定。
三、證據：援用第一審所提之證據。
丙、本院依職權向台灣嘉義地方法院檢察署調閱八十九年度執字第二三○七號黃國權
    過失致死案卷全宗；向台灣嘉義地方法院函調八十九年重訴字第五五號民事損害
    賠償案卷全宗，並依聲請訊問證人莊有春、曾福卿、鍾翰明、葉振邦。
    理      由
一、按訴訟標的於確定之終局判決中經裁判者，除法律別有規定外，當事人不得就該
    法律關係更行起訴，民事訴訟法第四百條第一項定有明文。又訴訟法上所謂一事
    不再理之原則，乃指同一事件已有確定之終局判決者而言。其所謂同一事件，必
    同一當事人就同一法律關係而為同一之請求，若此三者有一不同，即不得謂為同
    一事件，自不受確定判決之拘束（最高法院十九年上字第二七八號判例參照）。
    本件被上訴人前對上訴人提起並經台灣嘉義地方法院八十九年重訴字第五五號判
    決確定之損害賠償訴訟，被上訴人對上訴人所請求之法律關係係民法第一百八十
    八條之僱用人對受僱人侵權行為之連帶賠償責任，與本件被上訴人對上訴人所請
    求者係同法第一百八十四條第一項、第二項之侵權行為責任應屬兩不相同之法律
    關係，二者並非同一事件，故被上訴人對上訴人提起本件訴訟，揆諸前揭規定並
    無不合，合先敘明。
二、本件被上訴人起訴主張：訴外人黃國權受僱於上訴人，於八十八年六月七日十四
    時二十分許，前往雲林縣麥寮鄉工作而駕駛上訴人進鴻公司所有車號Ｐ五－一五
    三一號自小客車，途經嘉義縣朴子市德家里吳竹子腳一二０號前北上一００公尺
    處，應注意汽車行進中駕駛人應注意車前狀況，隨時採取必要之安全措施，而依
    當時情形又無不能注意之情形，竟疏於注意貿然疾速行駛，撞及被害人張仁杰停
    放在該處慢車道之車牌號碼ＷＫ－八八八八號自小客車後，繼續追撞站立於車子
    左前方門邊之張仁杰，致其受有多發性損傷合併內出血等傷害，送醫後仍不治死
    亡，上訴人明知訴外人黃國權無駕駛執照仍令其駕駛汽車，違反保護他人之法律
    ，推定上訴人有過失，依民法第一百八十四條第一項、第二項之規定上訴人應負
    損害賠償責任。被害人張仁杰死亡後，由被上訴人甲○○支出殯葬費用計五十八
    萬一百零五元；被上訴人乙○○、戊○○、丁○○為被害人之子女，被上訴人甲
    ○○為被害人之妻，被上訴人丙○○為被害人之父，依民法第一百九十二條第二
    項之規定，得請求扶養費之賠償，依八十七年度所得稅課徵親屬扶養寬減額每年
    七萬二千元，再依霍夫曼計算法扣除中間利息計算，被上訴人乙○○、戊○○、
    丁○○、丙○○、甲○○分別可請求之扶養費分別為八萬五千七百十四元、二十
    四萬三千五百九十一元、三十九萬一千七百七十三元、三十四萬九千七百四十四
    元、一百零八萬六千零七十四元；又被上訴人丙○○老年喪子，被上訴人甲○○
    中年喪夫，被上訴人乙○○、戊○○、丁○○幼年喪父，精神上造受極大之打擊
    ，為此被上訴人等一併請求精神慰藉金每人各八十萬元。是依民法第一百八十四
    條第一項、第二項之侵權行為法律關係，求為命上訴人應給付被上訴人乙○○八
    十八萬五千七百十四元，應給付被上訴人戊○○一百零四萬三千五百九十一元，
    應給付被上訴人丁○○一百一十九萬一千七百七十三元，應給付被上訴人丙○○
    一百一十四萬九千七百七十四元，應給付甲○○二百四十六萬六千一百七十九元
    ，及均自起訴狀繕本送達被上訴人之翌日起至清償日止，按年息百分之五計算利
    息之判決（原審判決命上訴人應給付被上訴人乙○○四十八萬三千六百五十七元
    ，應給付被上訴人戊○○六十三萬七千三百三十元，應給付被上訴人丁○○八十
    三萬二千二百零四元，應給付被上訴人丙○○七十四萬九千七百四十四元，應給
    付甲○○一百五十六萬三千八百五十五元，及均自民國八十九年十二月十五日起
    至清償日止，按年息百分之五計算利息之判決，而駁回被上訴人其餘請求後，被
    上訴人就其敗訴部分未聲明不服，上訴人則對其敗訴部分提起上訴，則本審審判
    範圍僅止於上訴人上訴之部分，先予敘明）。
三、上訴人則以：被上訴人等請求損害賠償事件，業經台灣嘉義地方法院八十九年重
    訴字第五五號判決確定，上訴人並無連帶賠償責任。訴外人黃國權在工地開車與
    否，上訴人不知情也不在場，也沒有人反應告知其有在工地開車之紀錄。且公司
    之車輛是為工作上搬運器材、工具等需要而購買，工作上需要就可以開，惟並非
    允許無駕駛執照者駕駛車輛，訴外人黃國權之行為係屬其私人行為與上訴人公司
    無關；證人鍾翰明係新進員工，並未能熟悉公司之規定；上訴人公司員工均領有
    交通津貼且有宿舍可住，何以允許公車私用，且該車輛及器材係原子能委員會管
    制器材，不得任意擺放及停車，器材用畢應放入鉛箱內防止輻射外洩，車輛規定
    位置停放，禁止私自駕車外出等語，資為抗辯。
四、本件經查：
（一）被上訴人主張訴外人黃國權受僱於上訴人，其於八十八年六月七日十四時二十
      分許，受上訴人指示前往雲林縣麥寮鄉工作而駕駛上訴人所有車號Ｐ五－一五
      三一號自小客車，途經嘉義縣朴子市德家里吳竹子腳一二０號前北上一００公
      尺處，應注意汽車行進中駕駛人應注意車前狀況，隨時採取必要之安全措施，
      而依當時情形又無不能注意之情形，竟疏於注意貿然疾速行駛，撞及被害人張
      仁杰停放在該處慢車道之車牌號碼ＷＫ－八八八八號自小客車後，繼續追撞站
      立於車子左前方門邊之張仁杰，致其受有多發性損傷合併內出血等傷害，送醫
      後仍不治死亡之事實，為上訴人所不爭執，並與證人李偉於警訊中證稱之內
      容一致，復有道路交通事故調查報告表一份（相驗卷第九頁）、現場照片十九
      張（相驗卷第十頁至第一六頁）附卷可稽；而被害人張仁杰確因訴外人黃國權
      駕車肇事受傷不治死亡，亦經臺灣台南地方法院檢察署檢察官督同法醫師相驗
      屬實，製有勘驗筆錄、相驗屍體證明書、驗斷書各一份附於相驗卷可資佐證（
      第一七頁、第二二頁、第二六頁至第三二頁）。
（二）按汽車在雙向二車道行駛時，均應在遵行車道內行駛及除準備停車或臨時停車
      外，不得駛出路面邊線，此道路交通安全規則第九十七條第一款、第四款分別
      定有明文。訴外人黃國權駕駛自小客車行經上開路段，自應注意上述規定，而
      依卷附道路交通事故調查報告表之記載：該路段當時天氣晴朗、日間自然光線
      、視距良好、路面為柏油、乾燥、無缺陷、無障礙，並無使上訴人不能注意之
      情事，訴外人黃國權竟疏於注意偏離車道行駛並駛出路面邊線以致肇事致人死
      亡，訴外人黃國權顯有違上述道路交通安全規則而有過失。至於被害人張仁杰
      ，則無任何肇事因素，其於本件車禍之發生，並無任何過失可言。又本件訴外
      人黃國權之交通事故經送臺灣省嘉雲區車輛行車事故鑑定委員會鑑定結果及臺
      灣省車輛行車事故覆議鑑定委員會覆議結果亦均認「黃國權無照駕駛自小客車
      ，駛出路面邊線，撞及於路旁之停車及正開啟車門之行人，為肇事原因；張仁
      杰無肇事因素。」有上開委員會八十八年十月十一日嘉鑑字第八八八０四號函
      暨所附鑑定意見書及八十九年二月三日覆議字第八八一六九一號函各一份附於
      原審法院刑事卷（第二二頁至第二四頁、第四三頁）可稽，益徵訴外人黃國權
      確有過失行為，應可採信，足見訴外人黃國權對於本件車禍，應負完全之過失
      責任。又訴外人黃國權上開過失行為，亦經本院刑事庭以業務過失致死罪，判
      處有期徒刑一年確定在案，此經本院依職權調閱台灣台南地方法院檢察署八十
      八年度相字第八一○號、台灣嘉義地方法院檢察署八十八度相字第四四○號、
      同署八十八年度偵字第五○四三號、台灣嘉義地方法院八十八年度交易字第二
      二五號、本院八十九年度交上訴字第九○五號過失致死偵審案件全部卷宗核閱
      屬實，被上訴人之主張，堪信為真實。
（三）再按汽車駕駛執照為駕駛汽車之許可憑證，由駕駛人向公路監理機關申請登記
      ，考驗及格後發給之；汽車駕駛人未領有駕駛執照者禁止其駕駛；汽車所有人
      僱用或聽任未領有駕駛執照之人駕車者，處罰鍰並得吊扣其汽車牌照，道路交
      通安全規則第五十條，道路交通管理處罰條例第二十一條第一項第一款、第二
      十八條分別定有明文。本件上訴人僱用、選任員工如有駕駛汽車理應注意前揭
      規定。查訴外人黃國權為上訴人員工且無駕駛執照，平時上工有時亦由其駕駛
      公司車去工作等語，為訴外人黃國權於上開過失致死刑事案件中供述在卷（見
      台灣嘉義地方法院檢察署八十八年度相字第八一０號卷第十九頁，台灣嘉義地
      方法院八十八年度交易字第二二五號第十八、十九頁），復於另件台灣嘉義地
      方法院八十九年度重訴字第五五號損害賠償事件審理中均自承：其沒有駕照，
      公司知道，平時我工作時也是有開車等語（見十九、二十頁）。
      上訴人雖以訴外人黃國權在工地開車與否，上訴人均不知情也不在場，也沒有
      人反應告知其有在工地開車之紀錄，且公司之車輛是為工作上搬運器材、工具
      等需要而購買，工作上需要就可以開，惟並非允許無駕駛執照者駕駛車輛，訴
      外人黃國權之行為係屬其私人行為與上訴人公司無關；上訴人公司員工均領有
      交通津貼且有宿舍可住，禁止私自駕車外出等語資為抗辯。惟查，台灣嘉義地
      方法院八十九年度重訴字第五五號損害賠償事件審理時，訴外人黃國權自承：
      「我以前就這樣開過（公司車），老闆也知道，平常上班時我也會開車去工地
      ，老闆也知道」「我沒有駕照公司知道，平時我工作時也是有開車」等語（見
      該卷第十九、二十頁、卅二頁背面），復參以證人曾福卿證稱：「我有看他（
      指黃國權）開公司的車，但可能是工作的時候，公司的車是任何人都可以開的
      ，工作上需要就可以開，我也有開過，如果主管在的話就跟他打招呼，如果不
      在的話就可以開走。」「（公司的車是否會讓你們開出去？）會，但是要向主
      管報備，如果主管不在也可以先開走，回來主管也不曾禁止。可以將（公司）
      車開回家」；證人鍾翰明證稱：「我有看他（指黃國權）開公司的車，但那可
      能是工作的時候。公司的車任何人都可以開的，工作上需要就可以去開」「（
      公司有無交代要有駕照才能開公司的車？）沒有」「（公司有無說要回去可以
      開公司的車？）我們通常是搭公車，如果太晚也會開公司的車」，證人劉世豪
      證稱「曾經看過黃國權開公司的車，可能是去工作」等語（見同上卷第廿九至
      卅一頁）。又查，本件車禍發生時係由黃國權駕駛，車上載有同事曾福卿、鍾
      翰明、劉世豪等人，為兩造所不爭執。證人曾福卿於本院證稱「（為何當時將
      系爭車輛開到高雄屏東？）因為我們四人均住在美濃，車輛由黃國權開回家，
      當天是我先開車的，在我下車後，就轉由黃國權開車。車禍當天，是黃國權先
      開車去接鍾翰明，後來接我，再去接劉世豪」，證人鍾翰明證稱「車禍發生時
      是黃國權開車」「（在前一天工作畢回美濃時，是何人開車？）由黃國權開車
      載我回去，然後載曾福卿，然後劉世豪，他再將車開回他住處」（見本院卷第
      八五、八六頁），足徵系爭肇事車輛在車禍發生前一天黃國權有開該車載同事
      回美濃，且於車禍發生當日開該車分別接上開同事後均由其駕駛至發生車禍時
      。由上開事證顯示，黃國權證述：其無駕照且有開公司車回家之，老闆知情等
      語應可採信，否則車禍發生前怎有可能由黃國權開公司車回家過一天再載同事
      回來上工之理？上訴人空言否認，並不足採。查，上訴人明知訴外人黃國權無
      駕駛執照，仍未禁止訴外人黃國權駕駛該公司之汽車，以致肇事，顯違道路交
      通管理處罰條例第二十一條第一項第一款、第二十八條之規定，亦即違反保護
      他人之法律，上訴人自應依民法第一百八十四條第二項之規定負損害賠償責任
      。
五、按違反保護他人之法律，致生損害於他人者，負賠償責任；又不法侵害他人致死
    者，對於支出殯葬費之人，亦應負損害賠償責任，被害人對於第三人負有法定扶
    養義務者，加害人對於該第三人亦應負損害賠償責任；另不法侵害他人致死者，
    被害人之父、母、子、女及配偶雖非財產上之損害，亦得請求賠償相當之金額，
    民法第一百八十四條第二項前段、第一百九十二條及第一百九十四條分別定有明
    文。經查：本件被上訴人主張伊等五人分別係被害人張仁杰之父、配偶及子女乙
    節，業據被上訴人等提出戶籍謄本為證（原審卷第十六至十八頁），且為上訴人
    所不爭執，是本件依前所述，上訴人既因違反保護他人之法律，致不法侵害被害
    人張仁杰之生命，則被上訴人等人本於侵權行為之法律關係，提起本件訴訟，請
    求上訴人進鴻公司賠償其等殯葬費、扶養費及精神慰藉金等損害，依法自屬有據
    ，應予准許。茲應審究者乃被上訴人等人所得請求之數額究以若干為合理，爰就
    被上訴人五人之各項請求分述如下：
（一）殯葬費部分：查被上訴人甲○○主張被害人張仁杰因本件車禍死亡後，由其為
      張仁杰支出殯葬費共五十八萬一百零五元乙節，已據被上訴人甲○○提出殯葬
      費用收據影本八份為證（原審卷第十九至二十一頁），並為上訴人所不爭執，
      且經核該等支出之費用均屬必要費用，自堪信被上訴人甲○○此之請求為真正
      ，是其此部分請求，應全數予以准許。
（二）扶養費部分：
（１）被上訴人乙○○、戊○○、丁○○係被害人張仁杰之子、女，分別於六十九年
      八月二十九日、七十一年十二月二十四日、七十五年四月二十日出生，有戶籍
      謄本附卷可按，其等於被害人張仁杰八十八年六月七日死亡時，被上訴人乙○
      ○尚有一年二月成年；被上訴人戊○○尚有三年六月成年；被上訴人丁○○尚
      有六年十月成年，則被上訴人乙○○部分所得請求之扶養費，依年息百分之五
      複式霍夫曼計算法（第一年不扣除中間利息，下同），為八萬三千六百五十七
      元，其計算式為：「72000*1【此為應受扶養一年之霍夫曼係數】+72000*0.17
      *（1.00000000-0）」＝83657（小數點以下四捨五入，下同）；被上訴人戊○
      ○部分所得請求之扶養費，依年息百分之五複式霍夫曼計算法，為二十三萬七
      千三百三十元，其計算式為：「72000*2.00000000【此為應受扶養三年之霍夫
      曼係數】+72000*0.5*（3.00000000-0.00000000）」＝237330；被上訴人丁○
      ○所得請求之扶養費，依年息百分之五複式霍夫曼計算法，為四十三萬二千二
      百零四元，其計算式為：「72000*5.00000000【此為應受扶養六年之霍夫曼係
      數】+72000*0.83*『被上訴人誤載為0.1』（6.00000000-0.  00000000）」＝
      432204。是被上訴人乙○○請求給付扶養費在八萬三千六百五十七元、被上訴
      人戊○○請求給付扶養費在二十三萬七千三百三十三元、被上訴人丁○○請求
      給付扶養費在四十三萬二千二百零四元之範圍內，於法有據，應予准許。
（２）被上訴人丙○○係被害人張仁杰之父親，於二十四年九月十五日出生，有戶籍
      謄本為證，其於張仁杰死亡時，年滿六十四歲，已無謀生能力，而有賴其子即
      被害人張仁杰之扶養，依民國八十七年台灣地區簡易生命表所示，被上訴人丙
      ○○之餘命為十二點二年，從而被上訴人丙○○請求扶養之年限按十二．二年
      計算，為有理由，應予准許。其請求按民國八十七年度之綜合所得稅免稅額為
      七萬二千元計算，應屬合理。惟被上訴人丙○○之子，除張仁杰外，尚有張仁
      哲一人，且已成年等情，業據被上訴人丙○○陳述明確，並有戶籍謄本在卷可
      資佐證，則依民法第一千一百十五條第一項第一款直系血親卑親屬之子女，皆
      有扶養父母之義務之規定，且兩造均未舉出積極證據，以證明被上訴人丙○○
      之二名子女之經濟能力有所差異之情形，則張仁杰對扶養被上訴人丙○○自僅
      需負擔二分之一之責任即可，是被上訴人丙○○所得請求之扶養費，依年息百
      分之五複式霍夫曼計算法，為三十四萬九千七百四十四元，其計算式為：「
      72000* 9.00000000【此為應受扶養十二年之霍夫曼係數】+72000*0.2*（
      10.00000000  -0.00000000）」＝349744。是被上訴人丙○○請求給付扶養費
      在三十四萬九千七百四十四元之範圍內，應予准許。至超過上開金額部分之請
      求，為無理由，不應准許。
（３）被上訴人甲○○係被害人張仁杰之妻，按夫妻履行共同生活，婚姻生活方能維
      持美滿幸福，故夫妻同居義務實乃維護婚姻生活之基本要件。履行同居生活，
      則夫妻非互負生活保持之扶養義務不可，扶養對方，亦即保持自己之婚姻生活
      ，其扶養之程度與自己之生活程度相同，是為夫妻互負共同生活之義務。次按
      民法第一千一百依十六條之一規定：『夫妻互負扶養之義務，其負扶養義務之
      順序與直系血親卑親屬同，其受扶養權利之順序與直系血親尊親屬同』。從而
      受扶養權利之妻或夫方，亦與直系血親尊親屬同，不以無謀生能力為必要。又
      配偶受扶養之權利，所仍應受「不能維持生活」之限制，所謂「不能維持生活
      」，係指不能以自己之財產維持生活者而言；反面言之，如能以自己之財產維
      持生活者，自無受扶養之權利（最高法院七十八年台上字第一五八○號判例參
      照）。查本件被上訴人甲○○為被害人張仁杰之配偶，依法互負撫養義務，而
      被上訴人甲○○以其不能維持生活為由，請求扶養費部分，上訴人並未爭執，
      故應認被上訴人甲○○確不能維持自己之生活，自得向上訴人請求扶養費之損
      害賠償。又其為四十八年三月四日出生，於被害人張仁杰死亡時（八十八年六
      月七日）為四十歲，依照內政部統計處八十七年台灣地區（女性）簡易生命表
      所載，平均餘命為三七‧九六歲，而被上訴人甲○○尚有子女三人分別於八十
      九年八月二十九日、九十一年十二月二十四日、九十五年四月二十日滿二十歲
      ，而有扶養能力，此有戶籍謄本一份在卷足憑，故被害人張仁杰對於被上訴人
      甲○○應分擔之扶養義務，於一點一七年後為二分之一、三點五年後為三分之
      一、六點八三年後為四分之一，是以被上訴人亦僅喪失如上所述之扶養權利。
      依八十七年度綜合所得稅法扶養親屬寬減額之規定以每人全年七萬二千元計算
      ，按霍夫曼計算方法扣除中間利息後其一次得請求之扶養額為，其計算式為｛
      ：「72000*1【此為應受扶養一年之霍夫曼係數】+72000*0.17*（
      1.00000000-0）」＝83657+[72000*1.00000 000（此為應受扶養二年之霍夫曼
      係數）＋72000×0.33×（2.000000 00- 0.00000000）]除以2（扶養義務人數
      ）=81086+[72000*2.00000000（此為應受扶養三年之霍夫曼係數）＋72000×
      0.33×（3.00000000-0.00000000）]除以3（扶養義務人數）=75562
      +[72000*19.00000000（此為應受扶養三十一年之霍夫曼係數）＋72000×0.13
      ×（19.00000000-00.0000  0000）]除以4（扶養義務人數）=343445｝總計共
      為583750元。是被上訴人甲○○請求給付扶養費在五十八萬三千七百五十元之
      範圍內，於法有據，應予准許。
（三）精神慰藉金部分：被上訴人丙○○、甲○○、乙○○、戊○○、丁○○分別係
      被害人張仁杰之父、妻、子、女，有被上訴人等提出之戶籍謄本為證。被上訴
      人丙○○、甲○○、乙○○、戊○○、丁○○突遭喪子、夫及父之痛，精神必
      受極大之打擊，本院斟酌上訴人進鴻公司之資本額僅六百萬元（此有上訴人所
      提高雄市政府營利事業登記證及經濟部公司執照為證，且為被上訴人所不爭執
      ，堪信為真）、兩造之身份、地位、經濟及上訴人在本件車禍肇事中所應負過
      失程度等一切情狀，認被上訴人丙○○、甲○○、乙○○、戊○○、丁○○每
      人請求精神慰藉金各以四十萬元，尚稱允當，應予准許，超過部分之請求，尚
      有未洽，不應准許。
（四）綜上所述，被上訴人甲○○所得請求賠償之殯葬費為五十八萬零一百零五元、
      扶養費為五十八萬三千七百五十元、精神慰藉金為四十萬元，合計一百五十六
      萬三千八百五十五元；被上訴人乙○○所得請求之扶養費為八萬三千六百五十
      七元、精神慰藉金為四十萬元，合計共為四十八萬三千六百五十七元；被上訴
      人戊○○所得請求賠償之扶養費為二十三萬七千三百三十元、精神慰藉金為四
      十萬元，合計共為六十三萬七千三百三十元；被上訴人丁○○所得請求之扶養
      費為四十三萬二千二百零四元、精神慰藉金為四十萬元，合計為八十三萬二千
      二百零四元；被上訴人丙○○所得請求之扶養費為三十四萬九千七百四十四元
      、精神慰藉金為四十萬元，合計為七十四萬九千七百四十四元。
六、按強制汽車責任保險法第三十條規定：「保險人依本法規定給付之保險金，視為
    加保人或被保險人損害賠償金額之一部，加保人或被保險人受賠償請求時，得扣
    除之」。查被害人張仁杰於八十八年六月七日遭訴外人黃國權駕駛汽車撞擊死亡
    ，被上訴人已依強制汽車責任保險法之規定向保險公司領取保險理賠金一百二十
    一萬六千一百九十三元，已經訴外人黃國權於另件具狀陳明在卷（見嘉義地方法
    院八十九年度重訴字第五五號卷第十三、十五頁），並為兩造所不爭執（本院卷
    第一○六頁），且被上訴人亦同意將上開已領取之保險理賠金由被上訴人五人之
    請求中平均扣除（本院卷第九十頁），則揆諸前揭規定，該一百二十一萬六千一
    百九十三元應自被上訴人五人請求之金額中予以平均扣除，是除被上訴人甲○○
    應扣除二十四萬三千二百四十一元外，其餘被上訴人乙○○、戊○○、丁○○、
    丙○○各應扣除二十四萬三千二百三十八元。故本件被上訴人乙○○所得請求之
    金額四十八萬三千六百五十七元、被上訴人戊○○所得請求之金額六十三萬七千
    三百三十元、被上訴人丁○○所得請求之金額八十三萬二千二百零四元、被上訴
    人丙○○所得請求之之金額七十四萬九千七百四十四元，各扣除已領取保險理賠
    金二十四萬三千二百三十八元，及被上訴人甲○○所得請求之金額一百五十六萬
    三千八百五十五元，扣除已領取保險理賠金二十四萬三千二百四十一元後，被上
    訴人乙○○所得請求之金額為二十四萬零四百一十九元，被上訴人戊○○所得請
    求之金額為三十九萬四千零九十二元，被上訴人丁○○所得請求之金額為五十八
    萬八千九百六十六元，被上訴人丙○○所得請求之金額為五十萬六千五百六十元
    ，被上訴人甲○○所得請求之金額為一百三十二萬零六百一十四元。
七、綜右所述，被上訴人依據民法第一百八十四條第二項前段之侵權行為法律關係請
    求上訴人進鴻公司給付之金額，在乙○○二十四萬零四百十九元、在戊○○三十
    九萬四千零九十二元、在丁○○五十八萬八千九百六十六元、在丙○○五十萬六
    千五百六十元、在甲○○一百三十二萬零六百十四元，及均自起訴狀繕本送達翌
    日即八十九年十二月十五日起至清償日止，均按週年利率百分之五計算之利息範
    圍內，自屬正當，應予准許（本院審判範圍）。超過部分之請求，非屬有據，均
    不予准許。原審就上開應准許部分，為被上訴人勝訴之判決，並依被上訴人之聲
    請，酌定相當之擔保金額，准為假執行之宣告，自無不合，上訴意旨仍指前詞指
    摘原判決此部分不當，求予廢棄改判，非有理由，應予駁回。原審就上開不應准
    許部分，遽為上訴人敗訴之判決，自有可議，上訴意旨聲明廢棄改判，為有理由
    ，因將原判決該部分連同給付部分之假執行宣告廢棄改判，並駁回被上訴人在第
    一審之訴及假執行之聲請。
八、本件事實已臻明確，兩造其餘攻擊防禦方法，均不生影響於本判決之結果，自毋
    庸分析論述，併予敘明。
九、據上論結，本件上訴為一部有理由，一部無理由，依民事訴訟法第四百五十條、
    第四百四十九條第一項、第七十九條但書、第八十五條第一項前段，判決如主文
    。
中      華      民      國    九十      年     十一     月    二十七    日
                                    臺灣高等法院臺南分院民事第三庭
~B1審判長法官  林    輝    雄
~B2      法官  高    明    發
~B3      法官  王    明    宏
右為正本係照原本作成。
如對本判決上訴，須於判決送達後廿日內向本院提出上訴狀，未表明上訴理由者，應
於上訴後廿日內，向本院提出理由書。
中      華      民      國    九十      年     十一     月    二十九    日
                                        法院書記官  侯    瑞    富


司法院資訊處製作；財團法人民間司法改革基金會備份。
